【裁判字號】    99,上重更(二),30
【裁判日期】    991109
【裁判案由】    殺人等
【裁判全文】
臺灣高等法院刑事判決            99年度上重更(二)字第30號
上  訴  人
即  被  告  丙○○
選任辯護人  陳正旻律師（法律扶助律師）
上列上訴人因殺人等案件，臺灣基隆地方法院依職權上訴，視為
上訴人不服臺灣基隆地方法院95年度重訴字第3號，中華民國96
年4月24日第一審判決（起訴案號：臺灣基隆地方法院檢察署94
年度偵字第787號、第3061號），提起上訴，經最高法院第二次
發回更審，本院判決如下：
    主  文
原判決撤銷。
丙○○殺人，處無期徒刑，褫奪公權終身。
    事  實
一、丙○○前於民國85年間，與李秀英係男女朋友關係，因感情
    破裂分手，懷恨在心及欲李秀英回心轉意，竟於85年7月29
    日晚上6時許，先打電話至李秀英住處，對李秀英恐嚇稱：
    「我汽油已買好了，你們全家要小心」等語，嗣外出買汽油
    ，隨即於當晚8時20分許，將汽油裝盛於鐵罐內，攜至李秀
    英位於台北縣板橋市○○街41號4樓住處之樓梯間，以打火
    機點燃發票，引燃鐵罐內汽油縱火，嗣見火引燃，恐釀巨禍
    ，始以腳踏墊將火撲滅而未遂，經臺灣板橋地方法院於85年
    10 月11日，以85年度訴字第1976號判處有期徒刑1年10月，
    緩刑4年確定在案。
二、丙○○與丁○○自92年7、8月間開始交往，惟交往不久，即
    因不合分手，至93年10、11月間復行交往，因有人至丁○○
    父親簡金城所開設檳榔攤向丙○○討債，丁○○之父母簡金
    城、蘇寶玉因而反對2人交往，2人遂於復行交往後不久又分
    手。分手後丙○○仍時常打電話給丁○○，並曾在電話中表
    示「給我試試看，我一定會讓你後悔」等語，且曾跑到丁○
    ○上班之酒店翻桌鬧事。於94年1月1日凌晨，丁○○在桃園
    舞廳唱歌跨年，丙○○因打電話找丁○○遭掛斷，心生不滿
    ，加上丁○○父母反對交往，新舊不快之事糾葛，意圖報復
    ，竟萌放火燒燬現供人使用住宅及殺人之犯意，於94年1月2
    日凌晨零時32分以前之某時，前往丁○○、簡金城及蘇寶玉
    位於基隆市○○路100巷194號1樓之住處附近察看，確定該
    屋內人員均已就寢後，即騎乘其妹乙○○所購買交其日常使
    用之車號RA6-356光陽Mio黑色50C.C.輕型機車，至基隆市○
    ○○路346號「速邁樂加油站」，於94年1月2日凌晨零時32
    分許，要求該加油站員工將在被告自路邊拾撿之630C.C.裝
    之蘋果西打保特空瓶及所騎乘之機車油箱（尚餘一格左右之
    油量）加滿，總計加油新台幣（下同）70元。適因與蘇銘雄
    有離婚官司而暫居住在上開簡金城、丁○○等人住處之謝玉
    玲，先行返回位於基隆市○○路246巷24號母親家中，拿取
    與蘇銘雄離婚訴訟有關之法院送達文件，並得知蘇銘雄未領
    取法院寄發之文件，恐延誤離婚訴訟之進行，又不解其意，
    謝玉玲即先後於94年1月2日凌晨零時5分46秒、7分15秒、8
    分10秒、37分51秒以其所持用之0000000000號行動電話，撥
    打丙○○所持用之0000000000號行動電話，欲尋求丙○○之
    協助，惟未接通，謝玉玲即於零時40分39秒發送簡訊予丙○
    ○，而丙○○則於同日凌晨零時47分57秒，回撥電話予謝玉
    玲，再次確定丁○○及謝玉玲均不在基隆市○○路100巷194
    號1樓住家後，即告知謝玉玲因他人在安一路，在忙，等一
    下再打電話等語，之後謝玉玲於凌晨1時25分37秒、45秒及
    本案火災發生後之凌晨1時51分13秒、21秒，再度撥打被告
    上開行動電話，丙○○均處於無法通聯之狀況，直自凌晨2
    時9分16秒、17秒，始有丙○○回電予謝玉玲之紀錄。
三、丙○○明知上開基隆市○○路100巷194號1至4樓當時均屬係
    現供人居住使用之住宅，且上開194號1樓屋內有人，潑灑汽
    油放火燃燒，足以燒燬該等住宅及使上開194號1樓住宅內之
    住戶因逃生不及，受火燒灼傷或吸入熱煙氣引起呼吸衰竭死
    亡，竟仍基於放火燒燬現供人使用之住宅及殺人之犯意，於
    94 年1月2日凌晨1時46分許，將上開其在速邁樂加油站，以
    蘋果西打空寶特瓶所購買之汽油，潑灑於該鐵門下緣與鐵門
    外塑膠水管角落處，再以不明物品點火引燃，隨即逃離現場
    ，因基隆市○○路100巷194號1樓大門位置之地勢高於窗戶
    位置，窗戶位置之地勢復高於神明桌擺放之位置，致火勢一
    方面由外往內延燒，一方面又往戶外延燒，幸經消防隊員據
    報速前往撲滅火勢，該1樓住宅及2、3、4樓始未遭火焚燬而
    未遂（僅造成該1樓住宅廚房、兒子臥室之上方燻黑嚴重、
    女兒臥室床面及地面擺放之物品受燒輕微、主臥室木門上半
    部呈燒失狀、木質隔板燒失情形較為嚴重、床面物品受燒情
    形輕微、客廳西面隔板上方碳化及燒失較為嚴重、客廳北側
    之神明桌及木櫃上方碳化較為嚴重、客廳東側之沙發已燒剩
    木質骨架、客廳南面鞋櫃靠近大門處已燒失、靠近大門鋁門
    窗上方之木條燒失、小茶几燒燬呈下塌陷狀、大門上緣門框
    已部分燒失、大門外側變形及變色、大門門鎖卡榫部分呈燒
    熔狀、內側鋁門燒燬、外牆面混凝土脫落及同號2、3、4樓
    外牆燻黑），另造成停放於戶外之簡金城所有之車牌號碼PO
    O-930號重型機車燒燬，及致屋內睡覺之簡金城、蘇寶玉及
    許竫敏等3人遭火勢阻擋無法逃生，因吸入過量濃煙而死亡
    。嗣經警於同年月15日循線前往丙○○位於基隆市○○○路
    135巷21弄70號住處，經丙○○同意進行搜索，因而查扣前
    開速邁樂加油站之70元統一發票，而偵悉上情。
四、案經被害人簡金城、蘇寶玉之女丁○○訴由基隆市警察局第
    四分局報告臺灣基隆地方法院檢察署檢察官偵查起訴。
    理  由
壹、程序方面：
一、基隆市消防局關於本件火災所具調查報告書，係依消防法第
    25條、消防法施行細則第25條規定所製作，為消防機關依法
    應行製作之文書，核屬公務員職務上製作之紀錄文書或證明
    文書，依刑事訴訟法第159條之4第1項第1款之規定，自有證
    據能力（參照最高法院97年度台上字第2526號裁判意旨）。
二、又內政部警政署刑事警察局所為關於火場殘跡所具鑑定書及
    丙○○測謊報告等鑑定資料，固屬被告以外之人於審判外之
    言詞或書面陳述，然按檢察官對於偵查中之案件，認為須實
    施鑑定者，依刑事訴訟法第208條固規定應就具體個案，選
    任鑑定人或囑託鑑定機關（團體）為之，但對於司法警察機
    關調查中之案件，或有量大或急迫之情形，為因應實務之現
    實需求，基於檢察一體原則，尚非不得由該管檢察長對於轄
    區內之案件，以事前概括選任鑑定人或囑託鑑定機關（團體
    ）之方式，俾便轄區內之司法警察官、司法警察對於調查中
    之類似案件，得即時送請事前已選任之鑑定人或囑託之鑑定
    機關（團體）實施鑑定，該鑑定人或鑑定機關（團體）亦應
    視同受承辦檢察官所選任或囑託而執行鑑定業務，其等出具
    之書面鑑定報告應屬刑事訴訟法第206條所定之傳聞例外，
    當具有證據能力。是上開刑事警察局所為之鑑定資料，既係
    經由查獲之警察單位依先前轄區檢察署檢察長事前概括選任
    鑑定機關，即刑事警察局實施鑑定，是該鑑定機關所出具之
    鑑定書、測謊報告等件，自屬刑事訴訟法第159條第1項所定
    之除外規定，而有證據能力。
三、其他本件認定事實所引用之本件卷內所有卷證資料（包含人
    證與文書證據、物證等證據），並無證據證明係公務員違背
    法定程序所取得；而檢察官、被告、辯護人對本院提示之卷
    證，亦均表示同意作為證據等語在卷（見本院卷第77頁、第
    148頁反面、第199頁反面），且卷內之文書證據及證人於審
    判外之陳述，亦無刑事訴訟法第159條之4之顯有不可信之情
    況與不得作為證據之情形，且被告未曾提及檢察官在偵查時
    ，有任何不法取供之情形，且客觀上並無顯不可信之情況。
    綜上，依刑事訴訟法第159條至159條之5之規定，本件認定
    事實所引用之本件卷證所有證據（包含人證與文書證據、物
    證等證據），均有證據能力。
貳、實體方面：
一、訊據上訴人即被告丙○○矢口否認有放火燒燬住宅及殺人犯
    行，辯稱：伊加油為了湊足整數，始用寶特瓶加油，在加完
    油後即騎車回家，當天加油，不代表就是伊放火。伊沒有放
    火，也沒有殺人，起火點是從香精油那邊起火的，不是伊放
    火的。伊覺得裝在寶特瓶內的香精油可能是起火點所在之處
    ，新聞報導香精油有時候會自爆。伊雖曾對丁○○說過給伊
    試試看，伊一定會讓你後悔等語，但丁○○在偵訊、原審說
    這是伊的口頭禪，曾欣華也說這是伊的口頭禪。伊沒有跟曾
    欣華說伊電話未帶出去。又41元之發票也不是伊拿給汪俊麒
    的。伊真的沒有做這件事，何況，從伊家到案發現場，有幾
    百支監視器，都沒有拍到伊的影像，證明那段時間伊沒有去
    過案發現場，且案發地點的里長也說只要有人經過一定照得
    到，除非是空降云云。被告辯護人為其主張：本件是否為第
    三者放火尚有爭議，因火災鑑定報告也說本件火災研判人為
    縱火之可能性最大，可能性最大是臆測之詞。又鑑定報告或
    現場勘驗報告亦稱現場起火點在大門內側，被告沒有鑰匙如
    何進入？加上大火是由內往外燒，也應該是由下往上燒，跟
    鑑定報告是不一樣的，而黃清華也說他看到冒煙時火都還沒
    燒起來。被告持有之空寶特瓶與本案無關；加油站之證人也
    說別人也有帶空寶特瓶去加油，這不違反日常生活之現象；
    梁宗禮證稱當日凌晨過12點他在家看電視，被告有回來再去
    洗澡，陳美玲也說被告回來都會洗澡1、2小時，且被告家到
    案發現場，監視器都沒拍到被告。縱該期間被告電話有關機
    狀況，但也不可能因關機之狀況而與本案有所關聯。鑑定證
    人陳逸明亦證明被告在緊張高點法測試時並沒有明顯之反應
    ，被告並沒有說謊的情形。何況，測謊當天，被告睡眠時間
    不足，亦會影響鑑定結果。再者，除被告與丁○○有感情糾
    紛外，另謝玉玲與蘇銘雄也因有離婚訴訟案件而有糾紛。本
    件既無直接證據，僅依間接證據來推論，仍不足證明係被告
    縱火云云。
二、經查：
(一)、被害人許竫敏、簡金城、蘇寶玉係於94年1月2日凌晨1時46
    分許，在基隆市○○路100巷194號1樓，因發生火災，吸入
    過量濃煙，經消防人員到達現場撲滅火勢後，送醫急救，於
    同日凌晨3時25分許宣告急救無效死亡，嗣經檢察官督同法
    醫師相驗及解剖被害人許竫敏、簡金城、蘇寶玉屍體後，認
    其等死亡時，許竫敏顏面佈滿黑煙塵、鼻孔內黑煙塵、右大
    腿前部輕微割傷；蘇寶玉顏面佈滿黑煙塵、舌內有黑碳粒、
    鼻孔內黑煙塵濃、全身無火燒傷痕跡、雙足足底煙塵多、雙
    手手掌黑煙塵多；簡金城左肩上輕微擦傷、鼻孔內黑煙塵濃
    、右肘後部及右手背部擦傷，係因多吸入過量濃煙而死亡等
    情，有勘（相）驗筆錄、臺灣基隆地方法院檢察署相驗屍體
    證明書、臺灣基隆地方法院檢察署驗斷書、相驗屍體照片等
    件在卷可稽（見第1號相卷(一)第37至39頁、第46至48頁、第
    80至97頁，第787號偵卷(二)第104至155頁）。
(二)、而上開基隆市○○區○○路100巷194號1樓民宅火災原因，
    經基隆市消防局綜合現場勘查、證物鑑析結果及關係人所述
    後，研判其起火原因，以人為縱火之可能性最大，並說明「
    (1)起火戶研判：據現場燃燒狀況所述，現場為安樂區○○路
    100巷194號樓受燒，其2、3、4樓等建築物受不等程度之煙
    燻，附近停放之機車因受熱而造成不等程度之受損，故研判
    以該址即為起火戶；(2)起火處研判：據現場燃燒後狀況所
    述，火災現場以客廳東面牆原放置地面之鞋櫃（靠近大門處
    ）已燒燬，鞋櫃西側之木櫃下方並未燒失，顯示火流來自大
    門。經現場調查，東側鋁窗（靠近大門處），發現位於鋁
    窗上方之木條燒失情形，以朝大門方向最為嚴重，鋁窗下方
    之小茶几受燒後，呈向下塌陷狀，燒失情形以朝大門方向最
    為嚴重，檢視內側鋁門已燒燬，其門把掉落之位置位於南側
    地面，顯示當時內側鋁門為開啟狀態且該附近之物品燃燒嚴
    重。綜合以上所述，研判安一路100巷194號1樓之起火處
    ，以該客廳大門附近位置；(3)起火原因判斷：經現場勘查
    結果，電源總開關呈跳脫，顯示當時處於供電狀態，該起火
    處附近並無擺放電器用品，故本案排除電器用品起火之可能
    性。經現場勘查，起火戶屋內廚房瓦斯爐之開關呈關閉狀
    態，且廚房擺設物品未有燃燒之情形，故本案排除炊事不慎
    之可能性。經現場勘查，位於客廳大型茶桌上有一煙火缸
    ，附近物品受燒情形並不嚴重，故本案排除煙蒂引燃之可能
    性。現場起火處經勘查及清理，雖然在小茶几下方有發現
    一個寶特瓶，但經尋問死者兒子，得知該寶特瓶內裝有香精
    油，且該寶特瓶放置於此有一段時間，均未使用，故本案排
    除自燃起火之可能性。對客廳起火處附近位置採證共計14
    處，3名死者衣物各1處及起火戶對面女兒牆外之塑膠袋，送
    消防署鑑析，發現採證號碼6、7、8、10、11、13、17等處
    有石油類促燃劑存在。綜合上述各點，安一路100巷194號
    1樓之起火原因，以人為縱火之可能性最大」等情，有該局
    94年2月4日基消調壹字第0940000888號函檢送之火災原因調
    查報告書及火災現場勘查人員簽到表、火災現場勘查紀錄及
    原因研判、火災出動觀察紀錄、談話筆錄、內政部消防署火
    災證物鑑定報告、火災現場平面圖及位置配置圖、火災現場
    照片等件在卷足憑（見第787號偵卷(二)第159至228頁）。又
    上開民宅火災後，其火場殘跡，經送內政部警政署刑事警察
    局刑事鑑識科鑑定後，發現「入門進大門門口地板瓷磚及其
    下可疑殘跡，檢出乙基苯及微量汽油成分，並檢出苯乙烯」
    等情，復有該局94年2月25日刑鑑字第0940021108號鑑定書
    附卷可憑（第787號偵卷(一)第154頁）。綜上，被害人簡金城
    、蘇寶玉及許竫敏等3人於94年1月2日凌晨，在基隆市○○
    路100巷194號處屋內睡覺，因住處遭人以汽油縱火，火勢阻
    擋無法逃生，吸入過量濃煙而死亡等情，足堪認定。至於基
    隆市警察局第四分局現場勘查報告，其「分析研判及建議欄
    」第七點研判本件火災「排除人為縱火之可能性」（見相卷
    (二)第162頁），固與前揭基隆市消防局火災原因調查報告書
    所載「綜合上述各點，安一路100巷194號1樓之起火原因，
    以人為縱火之可能性最大」之鑑定結果不符，然上開基隆市
    警察局第四分局現場勘查報告之「分析研判及建議欄」第七
    點全文係記載「綜觀上情初步研判排除人為縱火之可能性，
    其結果俟消防局鑑定報告後辦理」等語，除敘明該「排除人
    為縱火之可能性」係「初步研判」外，並同時載明「其結果
    俟消防局鑑定報告後辦理」，足徵該現場勘查報告僅係初步
    意見，仍須以消防局鑑定報告為本案依據，此亦據證人即基
    隆市消防局火災調查課參與本案火災鑑定之隊員吳俊諺於本
    院審理時證稱：「這份基隆市警察局四分局的現場勘查報告
    ，我是第一次看到，出具報告時間是1月2日下午14時50分，
    當時我們採證證物都還沒有送消防署鑑定回來，無法確定有
    石油類的促燃劑」、「（你是說四分局的報告只是初步的認
    定要等到消防署鑑定回來，你們才能進行判斷？）是」（見
    本院卷第150頁反面至第151頁），及證人即基隆市消防局七
    堵分隊參與本案火災鑑定之隊員飛佳宏於本院審理時證稱：
    「（為什麼基隆市警察局的勘查報告初步研判排除人為縱火
    的可能性？）可能是警方初步的判斷。我們是針對起火處採
    證，將證物送到內政部消防署化驗，我們再依據化驗結果做
    綜合判斷，化驗結果有多處發現有石油促燃劑」、「（基隆
    市警察局的勘驗報告做成是否有會同消防局人員？）我們無
    法得知警察局的報告書我是將我們的火災調查報告書做好送
    警察局」、「（基隆市警察局第四分局初步研判排除人為縱
    火，但是仍要等消防局鑑定後辦理，是否指仍要以消防局的
    鑑定為準？）是」等語（見本院卷第201頁反面至第202頁）
    甚明，是上開基隆市警察局第四分局現場勘查報告所載「排
    除人為縱火之可能性」等語，尚不足憑為推翻前揭基隆市消
    防局火災原因調查報告書之鑑定結果。又前揭基隆市消防局
    火災原因調查報告書係認為本案係由戶外引燃而由內往外延
    燒一節，亦據證人吳俊諺、飛佳宏於本院審理時證述明確（
    見本院卷第151頁、第200頁反面、第201頁反面），且該調
    查報告書亦於「火災現場勘查紀錄及原因研判」之「燃燒後
    之狀況」內記載「顯示當時火勢應由戶內向戶外延燒『見照
    片8至12』」、「顯示由戶外引燃之可能性較高『見照片33
    至37』」等語明確（見偵字第787號卷(二)第53頁、第55頁）
    ，並未指火勢係由外往內延燒，是前揭調查報告書核與證人
    即住在該起火點隔壁之同巷196號之郭志偉於偵查中結稱：
    伊發現火災時，火是從屋內往外竄等語在卷（見相卷(一)第32
    頁），及證人即住在起火點隔壁之同巷192號之黃清華亦於
    警詢、偵查中證稱：伊發現火災時，只見屋內有冒煙出來，
    外面還沒有火燒起來，停在屋外之機車沒有著火，後來看見
    火從裡面燒出來等語（見相卷(一)第17頁至第18頁、第31頁）
    ，暨基隆市警察局第四分局現場勘查報告中「分析研判及建
    議欄」第四點記載：「現場經消防局鑑識人員、本局刑警隊
    鑑識組共同勘察，初步研判起火點應係於大門內附近位置，
    火應係由內往外燒」等語（見相卷(二)第162頁），均無不符
    ，益徵前揭基隆市消防局火災原因調查報告書研判結果非屬
    無據。
(三)、被告雖辯稱：起火原因可能係裝在寶特瓶內的香精油所引起
    云云。其辯護人為其主張：火災鑑定報告稱人為縱火之可能
    性最大一節，僅是臆測之詞，何況大火是由內往外燒，也應
    該是由下往上燒，跟鑑定報告是不一樣的云云。然觀諸上開
    基隆市消防局火災原因調查報告書所載，已說明排除「裝在
    寶特瓶內之香精油」自燃起火之可能性（第787號偵卷(二)第
    163頁），又依該報告內所附火災現場勘查紀錄及原因研判
    所示（第787號偵卷(二)第169、171頁）；「戶外停放一台機
    車受燒後，前後輪胎受燒情輕微，坐墊處及靠近牆面處之車
    身燒毀情形嚴重，顯示當時火流是由內往外，由上往下延燒
    」、「依目擊者黃清華稱當時外面還沒有火燒起來，顯示當
    時火勢應由戶內往戶外延燒」、「當時火流應來自大門處」
    「觀察大門外側受燒情形，上半部呈變色狀，下方處有一處
    明顯之燒焦痕跡，顯示由戶外引燃之可能性較高」等情，足
    見所稱「火流是由內往外，由下往上延燒」「火勢應由戶內
    往戶外延燒」等情，當係指屋外之情形，亦即火源由大門外
    側引起後，逐步延燒之門外停放之機車而言，是認被告、辯
    護人上開所言，均不足採。又縱火犯除非是遭當場逮獲，否
    則縱火時現場情景均已無從回復，是鑑定單位亦僅能憑其專
    業針對燃燒情形及採證送驗結果做出最有可能的研判，業據
    證人吳俊諺於本院審理時證述明確（見本院卷第151頁反面
    ），此證詞與常理並無扞挌，而前揭基隆市消防局火災原因
    調查報告書係綜合相關證據結果，研判人為縱火之可能性較
    大，亦已如前述，是辯護人指稱：該報告結論係臆測之詞云
    云，復未提出相關具體事證，足以該調查結果有何不實，所
    言亦乏憑據，難以採信。
(四)、上開民宅起火原因，既認係人為以汽油縱火之可能性為大，
    則被告有無縱火之行為、動機乃至縱火之故意等情，攸關被
    告犯罪與否之認定，茲論述如下：
  1.被告有縱火之動機：
    (1)被告與丁○○自92年7、8月間開始交往，惟交往不久即因
      不合分手，至93年10、11月間復行交往，因有人至丁○○
      父親簡金城所開設檳榔攤向被告討債，丁○○之父母簡金
      城、蘇寶玉因而反對2人交往，2人遂於復行交往後不久又
      分手，分手後，被告仍時常打電話給丁○○，並曾在電話
      中表示「給我試試看，我一定會讓你後悔」等語，且曾跑
      到丁○○上班之酒店翻桌鬧事；於94年1月1日凌晨，丁○
      ○在桃園舞廳唱歌跨年，被告因打電話找丁○○遭掛斷等
      情，業據證人丁○○於警詢時證稱：我於92年7、8月間曾
      交往一位男朋友，我懷疑他與我家發生火警有關，他叫丙
      ○○，我與他只交往1、2個月，因我與丙○○分手後，丙
      ○○一直糾纏我，要與我復和，且曾在分手後，跑到我上
      班的酒店翻桌鬧事。我與丙○○分手後，於93年10月間有
      復合交往約1星期，我們復合交往期間，有人到檳榔攤向
      丙○○討債，我爸爸知道後，就反對我們在一起，我就提
      議跟丙○○分手，他要我給他機會，不要讓我家人知道，
      我跟他說不可能，只要我爸爸不答應，我不可能跟他復合
      等語（第3061號偵卷第38至39、43至44頁）；於偵查時具
      結證稱；94年1月1日丙○○跟我聯絡，希望跟我和好，我
      跟丙○○說不可能，要丙○○放棄，只能做朋友，後來就
      有爭執，我掛電話時，丙○○好像有說你以後不要後悔，
      但丙○○常這樣說，我以為他在開玩笑，所以才沒注意他
      。我跟丙○○交往過二次，第一次在92年夏天，第二次在
      93年10月、11月左右，當時因我父母親反對，所以才沒有
      交往，我父親會反對是因為分手前有人到我父親經營的檳
      榔攤向我父親說要找丙○○，說丙○○跳票，且還告訴我
      父親轉告我丙○○行為不端正，不要被騙，所以後來我父
      母反對我和丙○○交往等語（第787號偵卷(一)第280頁，第
      1號相卷(一)第127頁）；於原審證稱：我與丙○○於火災發
      生前2月左右分手，是我主動提出分手，我覺得不適合，
      且我父母也不喜歡他，我說要分手時，他就是不答應，1
      月1日打電話的內容就是談不要分手的事，那是最後一通
      電話，他最後有說「如果分手你會後悔」等語（原審卷第
      85至87頁）。
    (2)參以被告前於85年間，與李秀英原係男女朋友關係，因感
      情破裂分手，懷恨在心及欲李秀英回心轉意，於85年7月
      29日晚上6時許，先打電話至李秀英住處，對李秀英恐嚇
      稱：「我汽油已買好了，你們全家要小心」等語，嗣外出
      購買汽油，隨即於當晚8時20分許，將汽油裝盛於鐵罐內
      ，攜至李秀英位於板橋市○○街41號4樓住處之樓梯間，
      以打火機點燃發票，引燃鐵罐內之汽油縱火；嗣見火引燃
      ，恐釀成巨禍，始以腳踏墊將火撲滅而未遂，經檢察官提
      起公訴，由臺灣板橋地方法院於85年10月11日以85年度訴
      字第1976號判處有期徒刑1年10月、緩刑4年確定，此有臺
      灣板橋地方法院85年度訴字第1976號判決書及本院前科被
      告紀錄表各1件在卷可稽。
    (3)雖證人丁○○於原審曾證稱：他以前常常講「如果分手你
      會後悔」，因為他常常口出恐嚇說這種話，我認為他只是
      會叫而已等語（原審卷第88頁），然衡以證人丁○○與丙
      ○○間前次分手後有再度交往之事實，顯見丙○○屢以「
      如果分手你會後悔」等言語恐嚇丁○○，期使丁○○不致
      與其分手，雖因次數頻繁致丁○○主觀上已喪失恐懼之感
      覺，然此尚無法反推丙○○主觀上無恐嚇之意圖。
    (4)綜上，被告既曾有以汽油縱火報復前女友之紀錄，而丁○
      ○之父母簡金城、蘇寶玉反對其女兒與被告交往，致丁○
      ○與之分手，被告因而懷恨在心，再加上於94年1月1日凌
      晨，又遭丁○○掛電話，新舊不快之事糾葛，顯見被告為
      報復丁○○之父母，有縱火之動機。
  2.被告於縱火前之準備行為：
    (1)被告於案發（即94年1月2日凌晨1時46分許）前之零時32
      分38秒，有持空寶特瓶購買汽油一節，業據被告於警詢供
      稱：我係持小瓶寶特瓶去「速邁樂加油站」加油，時間不
      記得了，該加油站距我家約2、300公尺，我加了約幾10元
      ，我將機車及瓶子全加滿油，因機車油錶顯示約剩一格，
      我才去加的，我騎車回家時，看到路旁有一個寶特瓶，我
      就撿起來順便去加油。我是騎車號RA6-356號輕機，黑色
      ，是我妹妹乙○○所有等語（第3061號偵卷第9、27頁，
      第787號偵卷(一)第182頁）；於偵查時供稱：我當時是加油
      加到整數，當時我是機車加完油之後，為了湊整數才用寶
      特瓶裝汽油等語（第787號偵卷(一)第164、168頁）；於原
      審供稱：我於94年1月2日凌晨零時30分有買九二無鉛汽油
      ，除了加於機車油箱外，另有加在寶特瓶內，總共是70元
      ，機車油箱應該是加滿了等語（原審卷第250頁），核與
      證人即加油站員工陳嘉文於警詢時證稱：伊記得好像是2
      日零時左右，一男子騎乘黑色機車進入加油站後，先持寶
      特瓶加約11元的汽油在寶特瓶後，其餘便加在機車裡，之
      所以記得寶特瓶加約11元，是因為之前加過小瓶保特瓶加
      到滿都是約11元，當日他也是加到滿等語（第3061號偵卷
      第105頁），及其於偵查時具結證稱：印象中是有人拿寶
      特瓶去加油，先加寶特瓶再加機車的油，寶特瓶是小的60
      0cc那種，時間約10點至11點之間等語（第1號相卷(一)第66
      頁）大致相符，復有被告於94年1月2日凌晨零時32分38秒
      購買九二無鉛汽油70元之統一發票乙紙在卷足憑（第787
      號偵卷(一)第109頁）。
    (2)雖被告辯稱：我於1月2日買的那瓶汽油一回家就放在家裡
      陽台，加油的寶特瓶是當天我要回家時，經過基金一路在
      路上撿的，我平常有使用容器裝汽油之習慣，我有瓶子時
      就會加。從去年4、5月間我妹買這輛機車給伊後，就有用
      寶特瓶裝汽油的習慣，從那時開始到94年1月2日總共約有
      4、5次用寶特瓶加油，都加到滿，當天是加70元，我是先
      加機車到滿後，才加油到寶特瓶湊整數，該寶特瓶於隔1
      、2天就將油加到機車裡面。有找到當天撿到的那種保特
      瓶，就是蘋果西打630cc的寶特瓶，當時我撿到時已經沒
      有標籤云云（原審卷第63、67至68、101頁）。然查：
      上開被告持寶特瓶空瓶所購買之汽油，並未放在家中陽
        台一節，業據證人即與被告共同居住在基隆市○○○路
        135巷21弄70號1樓之被告父親梁宗禮於原審具結證稱：
        我確實沒有看過丙○○以桶子裝汽油回來，從來沒有看
        過有寶特瓶放在陽台那裡，寶特瓶平常都是放在廚房，
        在廚房垃圾桶旁有一個塑膠袋專門在回收寶特瓶，不可
        能有裡面還有裝東西的寶特瓶會放在陽台等語（原審卷
        第182至183頁）。而證人即與被告同住之胞弟梁銘仁並
        於原審證稱：丙○○以寶特瓶加汽油之情形，我有看過
        1至2次，時間伊不記得，我看到的情形是他把寶特瓶的
        汽油倒在機車裡，但我沒有看過他機車是如何加油，也
        沒有看過他拿容器去買過汽油，94年1月1日至4日間我
        沒有在基金一路住處看過裝有汽油的寶特瓶等語（原審
        卷第236至237頁）。且證人即與被告同住之弟媳陳美玲
        亦於原審證稱：我沒有看過丙○○以寶特瓶裝汽油之情
        形，在基金一路住處也沒有看過裝有汽油之寶特瓶等語
        （原審卷第239頁）。可見被告辯稱其有用寶特瓶加油
        後，放在陽台之習慣云云，並非屬實，無足採信。
      再者，被告前既坦言於加油時，油錶內尚剩一格，又該
        加油站與被告住家距離不過2、300公尺云云，經檢察官
        指示員警張志強勘查結果，發現「油箱內汽油容量（游
        標顯示剩1格時）開始加油，先行持蘋果西打寶特瓶650
        cc小瓶加滿油後，顯示0.617公升。寶特瓶加滿後，再
        繼續加至油箱滿油時，顯示3.028公升」等情，有該勘
        查報告附卷足稽（原審卷第76至80頁）。又光陽50C.C.
        之輕型機車油箱容量為5公升，而被告於寶特瓶、機車
        油箱均加滿油之情形下，若扣除寶特瓶容量，可推知被
        告加油時其所騎乘之機車油箱內最少還有2公升汽油，
        以當時已係深夜零時，被告既要即時返家，當無加油之
        迫切需要。況且，觀諸被告住處與加油站位置圖所示（
        第787號偵卷(一)第122至123頁），被告前往丁○○位於
        基隆市○○路100巷194號1樓之住處附近察看後，若騎
        機車回家，應先經過被告位於基金一路135巷21弄70號
        之住處，再往前行，才到「速邁樂加油站」，衡情，除
        非被告隔日一大早有急事須立即騎車出發而無多餘時間
        加油，否則應係先「順道」騎乘機車回家，隔日白天再
        前往加油站加油。另一般人騎車，均係注意前方及左右
        來車，顯少注意路邊遭人丟棄使用過之寶特瓶，除非當
        時已有特別需求；然被告竟於凌晨之深夜時分騎車時，
        仍注意路邊有無遭人丟棄之空寶特瓶，並順手撿起，騎
        車越過自己之住處前去加油，再行折返住處，實有違常
        情。綜上，被告所辯：當時在路上剛好看到一個蘋果西
        打的空瓶，順手撿起，就去加油站加油云云，與常情不
        符，顯係卸責之詞。再者，被告住處即基隆市○○○路
        135巷21弄70號附近，與加油站相距不遠，縱沒有汽油
        ，尚可以步行方式牽車前往加油，實無預先購買汽油存
        放之必要。
      被告另稱：持空寶特瓶加油係為「湊整數」云云。惟依
        證人陳嘉文上開證詞所述：被告係先拿寶特瓶加油，再
        加機車的油等語，是被告所稱係先加機車油，再加寶特
        瓶一節，是否可信，即非無疑。再者，一般加油，本可
        指定欲加之金額，實無湊整數之必要，益見被告上開辯
        解，尚難採信。何況，依被告上開供稱：係用路邊拾撿
        之蘋果西打空瓶裝汽油云云，然汽油若摻有雜質，機車
        引擎運轉後會受損，故如真有必要，需以寶特瓶盛裝汽
        油再加入油箱內，除原係裝礦泉水之寶特瓶空瓶，尚稱
        乾淨可直接使用外，一旦是裝過果汁、沙士、汽水或蘋
        果西打類之碳水化合物類飲料，使用後之寶特瓶空瓶，
        若要加以利用，一般人均會先行清洗乾淨，以確保瓶內
        無殘留飲料，避免損害到引擎，此乃一般常識，因認被
        告上揭所辯，顯與常理未合。
      綜上，被告上開持寶特瓶加油之行為，顯非專供機車加
        油之用。
    (3)被告於案發（於94年1月2日凌晨1時46分許）前，有至丁
      ○○、簡金城及蘇寶玉位於基隆市○○路100巷194號1樓
      之住處附近察看一節，業據被告於警詢時供承：當日約17
      時或20時騎乘機車去基隆市○○路玩牌，約2日零時或零
      時30分，我先騎機車至安一路柯達照相館旁停放，由巷子
      步行至丁○○家前巡邏，後就又步行從原路出來安一路騎
      車回家等語（第3061號偵卷第21頁），核與證人謝玉玲於
      警詢證稱：我於1月2日零時許，有打電話給丙○○，問他
      法院又寄來一張單子，我看不大懂，請他幫忙看，他問我
      在那，我答在安一路，他說他現在在忙，等一下打電話給
      我，我問他在那，他說他在安一路等語（第1號相卷(二)第
      22頁）；於偵查時具結證稱：因為當天簡金城有一些法律
      文件要我回去拿，我才會去拿，我問哥哥文書內容為何，
      我哥哥說不懂，我就打電話去問丙○○，丙○○沒接，我
      打簡訊給他，要他打給我，後來他就回我電話，我和他說
      我法律文件看不清楚，請他幫我看，他就問我人在那裡，
      我說我人在安一路等語固為相合（第1號相卷(一)第60頁）
      。然觀諸被告行動電話通聯紀錄所示（第1號相卷(一)第77
      頁），被告之行動電話於94年1月1日20時18分32秒以後即
      無通聯或發送簡訊之紀錄，及至1月2日凌晨零時40分39秒
      方收到謝玉玲所持用之0000000000號行動電話所發送之簡
      訊，及被告於同日零時47分57秒撥打謝玉玲上開行動電話
      之紀錄，惟被告上開行動電話之收訊及發話基地台均在基
      隆市安樂區○○○路129巷1之1之4號樓頂，且被告於94年
      1月2日凌晨零時32分38秒，已在基隆市○○○路346號之
      「速邁樂加油站」加油等情，已見前述，顯見被告上開所
      稱在安一路之時點，應在同日零時32分38秒以前之某時。
      是證人謝玉玲上開證稱：被告說他人在安一路云云，或係
      被告向證人謊稱，或係證人記憶有誤，尚不足認被告與謝
      玉玲於同日凌晨零時47分57秒通聯時，被告人尚在安一路
      附近云云。又觀諸證人謝玉玲有以所持用之0000000000號
      行動電話之通聯紀錄所示（第1號相卷(一)第37、89頁），
      謝玉玲有於94年1月2日凌晨零時5分46秒、7分15秒、8分
      10秒、37分51秒撥打被告0000000000號行動電話，通話時
      間均為0秒，而被告行動電話之雙向通聯紀錄（第1號相卷
      (二)第59、77頁），並無謝玉玲於94年1月2日凌晨零時5分
      46秒、7分15秒、8分10秒、37分51秒撥打之四通紀錄，則
      被告當時之行動電話究係關機或刻意未接電話，即非無疑
      。
  3.被告於火災發生（即94年1月2日凌晨1時46分許）前後之94
    年1月2日凌晨1時25分37秒至2時9分16秒間，行蹤未明：
    (1)被告行動電話之通聯紀錄（第1號相卷(一)第77頁）所示，
      被告於火災發生（於94年1月2日凌晨1時46分許）前後之
      94年1月2日凌晨1時25分37秒至2時9分16秒間，均無通聯
      或發送簡訊之紀錄。
    (2)然證人謝玉玲於警詢證稱：我於1月2日零時許，有打電話
      給丙○○，我問他法院又寄來一張單子，我看不大懂，請
      他幫忙看，他問我在那，我答在安一路，他說他現在在忙
      ，等一下打電話給我，我問他在那，他說他在安一路。第
      二通約隔了五分鐘，我再打給他，收不到訊號。隨即打第
      三通簡訊「你忙你的，沒關係明天再看」。後來，丁○○
      打給我說家裡好像發生火災，叫我趕回去看看是否是家裡
      。我又打了幾通電話給丙○○，他都未接聽，一直到返家
      後又打了好幾通給丙○○，但都一直未接聽等語（第1號
      相卷(二)第22至23頁）；於偵訊時具結證稱：因為當天簡金
      城有一些法律文件要我回去拿，我才會去拿，我不懂文書
      內容，就打電話去問丙○○，丙○○沒接，我打簡訊給他
      ，要他打給我，後來他就回我電話，我說法律文件看不清
      楚，請他幫我看，他就問我人在那裡，我說我人在安一路
      媽媽那邊，他就問我丁○○在不在，我說不在，他和朋友
      在談事情，他說他在安一路那邊。他說他等一下打電話給
      我，就掛了。後來我再打給丙○○2通，但打過去時一開
      始就不通，當時也沒有撥通的訊息，回應是我撥的號碼收
      不到訊號，二通都是這樣，後來我又發簡訊給丙○○說不
      急，明天看，你忙你的等語（第1號相卷(一)第60頁），核
      與證人謝玉玲所持用之0000000000號行動電話與被告所持
      用之行動電話之雙向通聯紀錄所示（第1號相卷(一)第37、
      87 、89頁）：證人謝玉玲有以上開行動電話於94年1月2
      日凌晨零時5分46秒、7分15秒、8分10秒、37分51秒撥打
      被告0000000000號行動電話，通話時間均為0秒；嗣於零
      時40 分39秒，謝玉玲以上開行動電話發送簡訊予被告，
      被告隨即於零時47分56秒撥打謝玉玲上開行動電話，該電
      話之通話時間為120秒。謝玉玲又於凌晨1時25分37秒、45
      秒及本案火災發生後之凌晨1時51分13秒、21秒，再撥打
      被告上開行動電話，通話時間均為0秒，顯示均未能接通
      。被告於火災發生後之凌晨2時9分16秒、17秒，始以上開
      電話撥打謝玉玲之行動電話，然通話時間為0秒，顯示該
      電話應未接通，謝玉玲因而於2時9分27秒，傳送簡訊予被
      告等情相合。
    (3)雖被告上開行動電話之雙向通聯紀錄（第1號相卷(二)第59
      、77頁），並無謝玉玲於凌晨1時25分37秒、45秒及本案
      火災發生後之凌晨1時51分13秒、21秒之四通紀錄，惟亦
      乏謝玉玲於94年1月2日凌晨零時5分46秒、7分15秒、8分
      10秒、37分51秒撥打之四通紀錄，可見上開通聯紀錄，均
      無通話0秒之紀錄，是尚無法以無0秒之通聯紀錄即推論被
      告行動電話當然處於關機之狀態，然衡以被告對於謝玉玲
      於凌晨1時25分37秒、45秒及本案火災發生後之凌晨1時51
      分13秒、21秒撥打被告上開行動電話後，被告迄至火災發
      生後之凌晨2時9分16秒、17秒始有回電之原因，前於偵查
      時供稱：伊回家要洗澡時，突然發現手機沒電，試過備用
      電池也沒電，因為沒電，手機就自動關機。伊本來要打給
      謝玉玲，因為沒有電，所以沒打云云（第787號偵卷(一)第
      220頁），於原審則改稱：伊在洗澡，不知道有人打電話
      給伊云云（原審卷第110頁反面），核於證人謝玉玲於警
      詢證稱：於94年1月2日伊有問丙○○為何電話有通沒人接
      ，丙○○說電話沒帶出門等語（第1號相卷(二)第18頁）、
      證人曾欣華於偵查時證稱：伊問丙○○為何凌晨時他都沒
      接手機，他回答他在打牌，沒帶手機出去等語均未吻合（
      第787號偵卷(一)第18頁）。顯見被告對於94年1月2日凌晨1
      時25分37秒至2時9分16秒間均未回覆謝玉玲來電之說詞，
      前後所述不一，顯有可疑。可認該段期間丙○○若非處於
      關機之狀態，即係刻意不接電話，已足使人相信丙○○上
      開關機或刻意不接電話之旨，當係為避免因通聯紀錄而洩
      漏其所在地點至明。參以被告上述於丁○○、簡金城及蘇
      寶玉位於基隆市○○路100巷194號1樓之住處附近察看時
      ，亦有通話未接之情形，益徵被告係關機或刻意不接電話
      ，以避免通聯紀錄洩漏行跡之情。
    (4)雖證人謝錦紋於警詢中證述：我1日下午4時許到基隆市○
      ○路141號4樓朋友家聊天，直到2日凌晨1時許才離開，我
      在那邊每天都會在23時許開始煮宵夜給大家吃，隔日零時
      煮好大家才開始吃，被告常常到該處看我煮好就馬上先吃
      ，吃完就離開，當天也是這種情形等語（第1號相卷(二)第4
      至5頁）。證人洪啟明於警詢於證稱：94年1月1日當時我
      與朋友在我朋友安一路141號4樓住處玩牌，丙○○有一段
      時間在場，我不能確定梁銘鍾到達之時間等語（第1號相
      卷(二)第114頁）；於偵訊時證稱：我在1月1日10點多過去
      安一路141號打牌，當時有一些朋友在，但丙○○不在，
      他後來在吃飯時間約6、7點有過來等語（第1號相卷(一)第
      61至62頁）。然觀諸上開證人謝錦紋及洪啟明所述，至多
      僅可證被告於本案火災「發生前」，曾在基隆市○○路
      141號4樓與朋友玩牌而已。
    (5)另證人陳維特於警詢固證述：0000000000號行動電話是我
      在使用，94年1月1日晚上22時至94年1月2日凌晨2時，我
      與朋友在我家玩牌，被告於1月2日零時以後到我家，但確
      實時間我不能確定，被告一共打了3通電話，第一通是到
      我家前，他打電話來問我，有沒有在家，我說有。過沒多
      久，他就到我家樓下打電話給我，叫我開門，我幫他開門
      後，他就上來坐在我旁邊，看我玩牌。他問我怎都沒打電
      話給他，我說我不知道你電話怎麼打給你，他就拿起電話
      用顯示號碼打給我，但我沒接就掛斷並輸入電話號碼，被
      告電話號碼是0000000000，後來被告打一通電話給朋友，
      說要過去找他，之後就沒再打電話了等語（第1號相卷(二)
      第68至69頁）。證人范戴增於警詢之證述：0000000000行
      動電話是伊在使用，於94年1月2日凌晨3時46分被告有打
      電話給伊等語（第3061號偵卷第87至88頁）。然觀諸被告
      使用之0000000000行動電話之雙向通聯紀錄（第1號相卷
      (二)第77至78頁），僅顯示被告有於94年1月2日凌晨2時34
      分32秒、凌晨2時37分58秒與陳維特上開行動電話通聯，
      於94年1月2日凌晨3時46分有與范戴增上開行動電話通聯
      之紀錄，然各該通之被告行動電話之發話基地台均在基隆
      市安樂區○○○路129巷1之1之4號樓頂，則被告是否有前
      往陳維特位於基隆市○○區○○街297之7號6樓之住家（
      第1號相卷(二)第67頁），自有可疑。何況，上開證人陳維
      特、范戴增之證詞，縱屬可信，不過僅得證明被告於本案
      火災「發生後」之凌晨2時37分58秒至凌晨3時46分15秒之
      所在地點，仍不足作為被告於火災發生時之不在場證明。
    (6)證人梁銘仁於偵查時證稱：不記得94年1月1日及2日有無
      遇見丙○○，亦不清楚其生活作息等語（第1號相卷(一)第
      141至142頁）。證人陳美玲於偵查時證稱：不記得於94年
      1月1日、2日有無看見丙○○等語（第1號相卷(一)第144頁
      ）。是上開證人均未能肯定被告於火災發生時是否在家，
      自不足為有利被告之認定。
    (7)至於證人梁宗禮於偵查時固證稱：94年1月2日凌晨我在半
      夜約超過12點起來看電視，但看什麼節目我忘記了，後來
      過一陣子丙○○就回來，我沒有和他打招呼。他先回到自
      己房間，後來他就穿一件內衣及睡褲出來清理魚缸，之後
      他就去浴室洗澡，因為我有聽到浴室水聲，過了一陣子他
      又要出去，換了另一套衣服，我說這麼晚要出去做什麼，
      他說他要去和朋友聊天云云（第1號相卷(一)第100頁）。然
      對照在其為前開陳述之前，檢察官詢問93年12月31日至94
      年1月1日人在何處時，證人梁宗禮則回答：我忘記了云云
      （第1號相卷(一)第99頁），其既可陳述案發當日晚間被告
      行蹤，卻不記得自己在93年12月31日至94年1月1日之行蹤
      ，核與常理有違，況證人梁宗禮與被告係父子關係，是其
      前揭偵查中之證詞，難謂無迴護被告之情，自不足採為有
      利於被告之認定。更遑論證人梁宗禮於前開偵查中並未能
      確認被告出門時間，亦無從排除被告於火災發生前即已出
      門之可能。
    (8)綜上，可知上開證人之證述，均不足交待被告於火災發生
      當時（即94年1月2日凌晨1時46分許）之確切行蹤。
  4.此外，對於本件火災是否為被告所為一節，經被告同意測謊
    （第1號相卷(一)第69頁），並由臺灣基隆地方法院檢察署囑
    託內政部警政署刑事警察局對被告進行測謊後，其測試結果
    呈現不實反應等情，有內政部警政署刑事警察局96年9月10
    日刑鑑字第0960133408號函、94年1月25日基檢清慎94相1字
    第01784號鑑定書、被告簽具同意測謊之切結書、測謊曲線
    圖等件在卷可參（第787號偵卷(一)第232至236、302頁，本院
    上訴卷第44至62頁）。雖被告於具結書中稱：其測前睡眠約
    4小時，有輕微氣喘，然測謊人員為求慎重，先以緊張高點
    法（Peak  of Tension）檢測受測人對於案情問題之生理反
    應情形，經客觀評估該測試圖譜，受測人生理反應正常並無
    紊亂之情形，身心狀況亦符合測謊條件，始進行測謊一節，
    且本件測謊人員陳逸明係國立中山大學機械系及中央警察大
    學刑事系雙學士畢業，88年刑事鑑識人員三等特種考試及格
    、內政部警政署測謊技術訓練合格、美國國際測謊學校完成
    訓練取得專業認證等情，有內政部警政署刑事警察局95年6
    月12日刑鑑字第0950082457號函、內政部警政署刑事警察局
    96年10月1日函附測謊鑑定人之相關資歷表等在卷為憑（原
    審卷第67至75頁，二審卷第64至67頁）。參以本案施測人陳
    逸明復於本院前審具結證稱：伊等進行正式測試之前，都會
    先檢測受測人的生理圖譜是否出現紊亂的現象，如果沒有，
    伊等才會正式測試。正式測試，伊等會歸類為區域比對法，
    使用緊張高點法，可以用來檢測受測人的圖譜，是否有紊亂
    的現象，若受測人無明顯反應，圖譜無紊亂現象，伊等仍會
    進行測試。伊等只能說，受測人並未對特定形象產生明顯的
    反應，其生理圖譜並沒有紊亂的現象，所以伊等才會再進行
    區域比對法的測試。在測謊過程中，伊等都會隨時注意受測
    人的精神狀況，伊等會提示受測人如需要上廁所、喝水、休
    息，請隨時反應，並且在緊張高點法的測試中，圖譜並沒有
    紊亂的現象，所以伊等才會進行測試。在本案測謊過程中，
    並沒有重大立即的狀況影響測謊結果判定的因素出現等語（
    本院上訴卷第107至108頁），並有證人提出之本案區域比對
    草圖在卷足稽（本院上訴卷第117頁），足認上開測謊報告
    之結論，應可採信。被告辯稱進行測謊當天伊睡眠不足，會
    影響鑑定結果云云，自無足取。
  5.至於被告辯稱：本案現場路口設置非常多的監視錄影機，如
    係被告縱火，應可攝得相關影像云云。然路口監視錄影再多
    ，也有照攝之死角，尚不排除被告可能事先勘查，知悉如何
    避開路口監視錄影之情形。故路口監視錄影雖未拍到縱火等
    情，仍不能以單一監視器畫面未能拍到被告，即認被告無縱
    火可能，因認被告此部分所辯，尚不足採。
  6.按認定犯罪事實所憑之證據，並不以直接證據為限，即綜合
    各種間接證據，本於推理作用，為認定犯罪事實之基礎，如
    無違背一般經驗法則，尚非法所不許（最高法院44年台上字
    第702號判例意旨可參）。本件雖無被告自白，又無人目擊
    被告縱火，惟本院綜合上開事證、物證作整體觀察並作綜合
    判斷，本件被告為報復丁○○之父母反對其與丁○○交往，
    已有縱火之動機。被告於案發（即94年1月2日凌晨1時46分
    許）前，有至丁○○、簡金城及蘇寶玉位於基隆市○○路
    100巷194號1樓之住處附近察看，被告於簡金城等人住處發
    生火災（即94年1月2日凌晨1時46分許）一個小時前，有持
    空寶特瓶購買汽油，被告該次購油行為，可合理推定係為縱
    火所購買。且被告於火災發生當時（即94年1月2日凌晨1時
    46分許），被告之行蹤無合理交待，而被告於火災發生（即
    94年1月2日凌晨1時46分許）前後之94年1月2日凌晨1時25分
    37秒至2時9分16秒間，均處於無法通訊之狀態，而被告測謊
    復呈不實反應。是本院綜合勾稽比對，足認被告有縱火之行
    為。
  7.被告有縱火及殺人之故意：
    (1)上開基隆市○○路100巷194號1樓係丁○○與其父母之住
      處，為被告所明知，已如前述，而該址之2樓至4樓均有人
      居住，都是老住戶，從外觀上即可看出有人居住一節，亦
      據證人即案發當時該址之管區員警甲○○於本院審理時到
      庭證述甚明（見本院卷第203頁），再衡諸被告既曾與丁
      ○○交往，復於案發前到上開194號附近查看，則其對於
      194號2樓至4樓亦屬現供人使用之住宅知之甚明。次按汽
      油屬易燃性物品，於現供人使用之公寓住宅大門處潑灑汽
      油，並點火引燃，足以燒燬該棟住宅，釀成公共危險，為
      具有通常辨別事理能力之人所得認識，被告為心智健全之
      成年人，對此要為其所能認識，猶決意為之，自屬明知並
      有意使其發生，足見被告應有放火燒燬該現供人使用房屋
      之直接故意。
    (2)另被告僅因丁○○父母反對與女兒與其交往及遭丁○○掛
      電話，心存報復，而前往簡金城等人住處縱火，且依被告
      購買汽油並潑灑之行為可知，當係在利用汽油之高度助燃
      性，以加速燃燒之速度，且被告放火時間為凌晨，此為一
      般人就寢熟睡之時，因認被告對於以汽油放火後，對於該
      屋內熟睡之人將因不及逃生，而遭焚斃，或因吸入過量熱
      氣濃煙窒息死亡等情，當有認識。詎其仍執意以汽油潑灑
      後以打火機點火，致造成住在屋內睡覺之簡金城、蘇寶玉
      及許竫敏等3人遭火勢阻擋無法逃生，因吸入過量濃煙而
      死亡，足認被告明知被害人將因其縱火行為而死亡而仍執
      意縱火，是被告於上開行為時，亦具有殺人之故意，至為
      灼然。又上開194號2至4樓於案發當時係現供人使用之住
      宅，固如前述，惟依卷內相關卷證均無案發當時各該房屋
      有人在內之證據，而案發迄今已逾5年之久，尚難單憑各
      該房屋住戶5年後關於各該房屋於案發當時有何人在內之
      記憶，遽論被告就該等當時在內之人亦有殺人之直接或間
      間犯意，又被告既意在縱火殺害丁○○之父母，則其事前
      勘察重心應僅在丁○○上開194號1樓住處，尚難即認其主
      觀上可預見上開2至4樓於其縱火時屋內有人，況被告既否
      認犯罪，顯無從判斷被告主觀上是否明知或可預知當日該
      等房屋內有人，按依「罪證有疑，利於被告」之法則，就
      此部分自應為有利於被告之認定，而以不能證明被告於案
      發當時明知或主觀上可預見該等194號2至4樓房屋內有人
      論，故此部分尚難證明被告有何殺人未遂犯行，附此敘明
      。
(五)、綜上所述，被告及其辯護人所辯，均不足憑為被告有利之認
    定。本件事證明確，被告犯行洵堪認定。
三、被告於行為後，刑法業於94年2月2日修正公布，95年7月1日
    起施行。按「行為後法律有變更者，適用行為時之法律，但
    行為後之法律有利於行為人者，適用最有利於行為人之法律
    」，修正後刑法第2條第1項定有明文。此條規定係規範行為
    後法律變更所生新舊法比較適用之準據法，本身尚無新舊法
    比較之問題，於新法施行後，應一律適用新法第2條第1項之
    規定，為「從舊從輕」之比較，先予敘明，再按本次法律變
    更，比較時應就罪刑有關之共犯、未遂犯、想像競合犯、牽
    連犯、連續犯、結合犯，以及累犯加重、自首減輕暨其他法
    定加減原因（如身分加減）與加減例等一切情形，綜其全部
    罪刑之結果而為比較（最高法院95年5月23日95年度第8次刑
    事庭會議決議參照）。茲就本件新舊法比較結果敘述如下：
(一)、修正前刑法第26條有關未遂減輕其刑之規定，於刑法修正後
    改列為第25條，有關未遂犯減輕其刑之規定，僅為條次之更
    改，無涉新舊法比較問題。
(二)、刑法第55條關於「想像競合犯」之規定，修正後增設但書規
    定「但不得科以較輕罪名所定最輕本刑以下之刑」，係科刑
    之限制，為法理之明文化，亦非屬法律之變更問題，應適用
    裁判時之新法。
(三)、刑法第65條第2項之原條文規定「無期徒刑減輕者，為7年以
    上有期徒刑」，修正為「無期徒刑減輕者，為20年以下15
    年以上有期徒刑」，比較新舊法之規定，以舊法較有利於被
    告。
(四)、綜此，依整體比較之結果，依修正後刑法第2條第1項前段之
    規定，適用行為時之舊法處斷。又從刑附屬於主刑，除法律
    有特別規定者外，依主刑所適用之法律，是以褫奪公權之規
    定，雖經修正，仍應依主刑所適用之法律定之，即以修正前
    之刑法規定適用之。
四、論罪科刑：
(一)、按刑法第173條第1項放火燒燬現有人使用之住宅罪，其直接
    被害法益，為一般社會之公共安全，雖同時侵害私人之財產
    法益，但仍以保護社會公安法益為重，況放火行為原含有毀
    損性質，而放火燒燬現供人使用之住宅罪，自係指供人居住
    房屋之整體而言，應包括墻垣及該住宅內所有設備、傢俱、
    日常生活上之一切用品。故一個放火行為，若同時燒燬數住
    宅與該住宅內所有其他物品，無論該其他物品為他人或自己
    所有，仍祇論以刑法第173條第1項一罪，而不以其所焚之建
    物數或財物所有人數，分別定其罪名及罪數。次按刑法第17
    3條第1項之罪，如已實施放火行為，而未使房屋達到喪失效
    用之程度者，即屬放火未遂。查本件被告以汽油潑灑基隆市
    ○○路100巷194號1樓住宅，再以點火引燃之放火行為，僅
    造成該住宅內廚房、兒子臥室之上方燻黑嚴重、女兒臥室床
    面及地面擺放之物品受燒輕微、主臥室木門上半部呈燒失狀
    、木質隔板燒失情形較為嚴重、床面物品受燒情形輕微、客
    廳西面隔板上方碳化及燒失較為嚴重、客廳北側之神明桌及
    木櫃上方碳化較為嚴重、客廳東側之沙發已燒剩木質骨架、
    客廳南面鞋櫃靠近大門處已燒失、牆面混凝土脫落、靠近大
    門鋁門窗上方之木條燒失、小茶几燒燬呈下塌陷狀、大門上
    緣門框已部分燒失、大門外側變形及變色、大門門鎖卡榫部
    分呈燒熔狀、內側鋁門已燒燬、同址2、3、4樓之外牆遭燻
    黑等，均未損及房屋之混凝土樑柱、牆壁結構等主要構成部
    分，此有火災現場照片在卷可憑（第787號偵卷(二)第4至43頁
    ），足見上開建物遮避風雨、供人棲身等使用效能並未喪失
    ，尚未發生喪失其效用之結果。
(二)、核被告所為，係犯刑法第173條第3項、第1項之放火燒燬現
    供人使用之住宅未遂罪及刑法第271條第1項之殺人罪。起訴
    書認此部分應構成放火燒燬現供人使用之住宅既遂罪，容有
    未洽，惟按刑事訴訟法第300條所謂變更法條，係指罪名之
    變更，若罪名相同，僅行為態樣有既遂及未遂之分者，即毋
    庸引用刑事訴訟法第300條變更檢察官起訴之法條（最高法
    院87年度台上字第3234號判決意旨參照），是本件尚毋庸為
    法條之變更。被告已著手於放火燃燒住宅之實行，未生燒燬
    住宅之結果，為未遂犯，依修正後刑法第25條第2項之規定
    ，按既遂犯之刑減輕之。被告以一放火行為犯刑法第271條
    第1項之殺人罪（致被害人簡金城、蘇寶玉及許竫敏3人死亡
    ，同時觸犯3個殺人罪，為同種想像競合犯）、刑法第173條
    第3項、第1項之放火燒燬現供人使用之建築物未遂罪，係以
    一行為觸犯數罪名，為異種想像競合犯，應依刑法第55條規
    定，從較重之刑法第271條第1項殺人罪處斷。
五、原審就被告論罪科刑，固非無見。惟(一)謝玉玲於94年1月2日
    凌晨1時25分37秒撥打被告行動電話未通後，即至同日2時9
    分16秒間始有被告回電之紀錄，其間約有43分39秒之時間，
    被告處於無法通聯之情形，原審誤認被告有80分鐘之時間處
    於無法通聯之情形，要有未洽。(二)被告對於半夜以汽油引火
    ，將使屋內熟睡之人未及逃生而遭焚斃，或因吸入過量熱氣
    濃煙窒息死亡，卻仍潑灑汽油助燃，引火燒屋，顯見被告對
    於放火之舉將使屋內之人死亡之殺人犯罪事實，已有認識，
    應具有殺人之直接故意，原審論以不確定故意論之，尚非妥
    適。(三)被告以一放火行為，犯刑法第271條第1項之殺人罪（
    3罪）、刑法第173條第3項、第1項之放火燒燬現供人使用之
    建築物未遂罪，係以一行為觸犯數罪名，為異種想像競合犯
    ，應依刑法第55條規定，從一重之刑法第271條第1項殺人罪
    處斷，原審誤為牽連犯，亦非適法；(四)原審雖以證人即加油
    站員工潘倬曄警詢時之證詞，為被告有於前揭時地以寶特瓶
    加油事實之證據，惟證人潘倬曄於94年1月2日凌晨並無上班
    一節，業據證人潘倬曄於偵查中證述明確（見相卷(一)第67頁
    ），並經統一精工股份有限公司99年7月19日統管服字第990
    32號函載述明確，有該函及所附工作時數結算列表附卷可稽
    （見本院卷第70頁至第71頁），而證人潘倬曄雖於警詢中證
    稱2日約凌晨時，有一男子騎乘機車並持寶特瓶來加油等語
    在卷（第3061號偵卷第101至102頁），惟此係潘倬曄將時間
    記錯，亦據其於偵查中陳述甚明（見相卷(一)第67頁）。至證
    人潘倬曄於偵查中固另證稱：伊於94年1月2日凌晨有到加油
    站找陳嘉文，1點多離開等語（見相卷(一)第67頁），然此亦
    據其證稱：伊因有陣子在辦公室，並不知道有人拿寶特瓶去
    加油等語在卷（見相卷(一)第67頁），自不足證明潘倬曄於該
    時確有前揭警詢中之見聞，是依證人潘倬曄前開偵查中證詞
    及統一精工股份有限公司函復可知，證人潘倬曄上開警詢所
    述，尚難憑為不利於被告認定之依據。原審此部分認定，自
    有未當；(五)原審未於判決理由內說明被告是否明知上開基隆
    市○○路100巷194號2樓至4樓於案發當時係「現供人使用之
    住宅」，亦有未洽。被告上訴猶執前詞否認犯行，為無理由
    ，然因原判決有上開可議，自應由本院予以撤銷改判。
六、爰審酌被告僅因丁○○父母反對與其女兒交往及遭丁○○掛
    電話，即心存報復，而前往簡金城等人住處縱火，嚴重破壞
    社會秩序及安寧，所生危害甚大，對被害人家屬形成無可弭
    補之傷痛，且迄未與被害人家屬為和解賠償，惡性非輕、犯
    後毫無悔意等一切情狀，判處無期徒刑，併依法宣告褫奪公
    權終身，資為懲儆。至被告盛裝汽油所用之寶特瓶及供引燃
    汽油所用之不明點火物品，均未扣案，且查無證據證明屬於
    被告所有，爰不予宣告沒收。至於扣案之寶特瓶，雖被告坦
    承為其所有（本院卷第239頁），惟因非供縱火之用，亦不
    予沒收，併此指明。
據上論斷，應依刑事訴訟法第369條第1項前段、第364條、第299
條第1項前段，刑法第2條第1項、第271條第1項、第173條第3項
、第1項、第25條第2項、第55條、第37條第1項，判決如主文。
本案經檢察官林炳雄到庭執行職務。
中    華    民    國    99    年    11    月     9    日
                  刑事第二十二庭審判長法  官  郭雅美
                                      法  官  洪于智
                                      法  官  李麗珠
以上正本證明與原本無異。
如不服本判決，應於收受送達後10日內向本院提出上訴書狀，其
未敘述上訴之理由者並得於提起上訴後10日內向本院補提理由書
（均須按他造當事人之人數附繕本）「切勿逕送上級法院」。
                                      書記官  陳禹任
中    華    民    國    99    年    11    月     9    日
附錄：本案論罪科刑法條全文
中華民國刑法第173條
（放火或失火燒燬現住建築物及交通工具罪）
放火燒燬現供人使用之住宅或現有人所在之建築物、礦坑、火車
、電車或其他供水、陸、空公眾運輸之舟、車、航空機者，處無
期徒刑或 7 年以上有期徒刑。
失火燒燬前項之物者，處 1 年以下有期徒刑、拘役或 5 百元以
下罰金。
第 1 項之未遂犯罰之。
預備犯第 1 項之罪者，處 1 年以下有期徒刑、拘役或 3 百元
以下罰金。
中華民國刑法第271條
（普通殺人罪）
殺人者，處死刑、無期徒刑或 10 年以上有期徒刑。
前項之未遂犯罰之。
預備犯第 1 項之罪者，處 2 年以下有期徒刑。

司法院資訊處製作；財團法人民間司法改革基金會備份。
